【裁判字號】    98,家上,48
【裁判日期】    980826
【裁判案由】    離婚
【裁判全文】
臺灣高等法院臺中分院民事判決  98年度家上字第48號
上  訴  人  甲○○
被上訴人    乙○○
上列當事人間請求離婚事件，上訴人對於中華民國98年3月17日
臺灣臺中地方法院97年度婚字第912號第一審判決提起上訴，本
院於98年7月22日言詞辯論終結，判決如下：
    主      文
上訴駁回。
第二審訴訟費用由上訴人負擔。
    事實及理由
壹、程序方面：
    被上訴人經合法通知，無正當理由未於言詞辯論期日到場，
    核無民事訴訟法第386條各款所列情形，爰依上訴人之聲請
    ，由其一造辯論而為判決。
貳、實體方面：
甲、上訴人（即原告）方面：
一、上訴聲明：
  (一)、原判決廢棄。
  (二)、准上訴人與被上訴人離婚。
  (三)、第一、二審訴訟費用由被上訴人負擔。
二、陳述：
  (一)、兩造於民國（下同）80年11月11日結婚，並於89年7月13
      日領有養子丙○○一人（89年4月16日生，原名王柏皓，
      89年10月9日由吳柏皓改名為丙○○）（以上見原審卷7、
      8頁戶籍謄本）。兩造感情原尚融洽，然被上訴人於87年
      間開始信仰一貫道，並發願茹素，不願與上訴人及上訴人
      家人共食葷食，更拒絕與上訴人發生性行為，兩造空有夫
      妻之名，而無夫妻之實，感情漸行漸遠。又被上訴人經常
      參加宗教活動，無瑕照顧丙○○，上訴人為安排丙○○就
      讀雙語幼稚園，遂與丙○○搬至台中市○○○路父母吳銀
      河、陳月銀家居住，被上訴人僅利用週五至週日之時間，
      將丙○○攜回號台中市○村○路26號5樓之住所照顧，而
      不願至上訴人之父母家與上訴人共同生活。是兩造自94年
      6月間即分居兩地，迄今已逾3年，無實質上婚姻生活，兩
      造婚姻基礎出現破綻，已屬有難以維持共同生活之重大事
      由，此係可歸責於被上訴人，爰依民法第1052條第2項之
      規定，聲明請求：「1.准上訴人與被上訴人離婚。2.訴訟
      費用由被上訴人負擔」。
  (二)、對被上訴人抗辯之陳述：
    1.原審於95年8月2日核發之95年度家護字第338號通常保護
      令之有效期間為10月。期間屆滿後，上訴人多次去電被上
      訴人，被上訴人非但未接聽電話，亦未回撥，顯見兩造情
      份已絕。另被上訴人於94年9月間，擅自將台中市○村○
      路住處之門鎖全部更換，致上訴人無法進入。且被上訴人
      亦阻止上訴人探視子女，並不願告知真正住所，上訴人至
      今不知被上訴人母子居住何處，兩造婚姻確生破綻。
    2.又被上訴人雖稱上訴人不給付子女之扶養費，然上訴人於
      94年7月間即將丙○○接回上訴人父母家同住，係由上訴
      人支付扶養費用，上訴人何須再支付費用予被上訴人？再
      者，上訴人亦無阻止丙○○與被上訴人同住之舉，僅因丙
      ○○居住上訴人父母家已約半年，已習慣該處所，不宜隨
      意變動。反觀被上訴人，不願告知上訴人有關丙○○之行
      蹤，又將丙○○藏匿不告知丙○○所讀學校，及不予主動
      促成丙○○與上訴人講話。且上訴人曾於95年度家護字第
      338號通常保護令期間，聲請與丙○○會面探視，雖經臺
      中市政府排定會面時間（見原審卷135、136頁之臺中市政
      府95年9月7日府社婦字第0950184249號函），然被上訴人
      皆未攜同丙○○到場，妨礙上訴人行使親權。
    3.被上訴人本係上訴人公司員工，但因景氣不佳，無法繼續
      經營，被上訴人身為上訴人配偶，本應同舟共濟，但被上
      訴人為索取高額資遣費，竟帶走公司財務資料、印鑑及保
      管箱密碼，上開行為實屬不當，益證被上訴人對於上訴人
      已無感情。
    4.被上訴人稱上訴人屢對其實施肢體暴力，並於95年1月23
      、24日為騷擾行為，復於同年月25日對其住處潑油漆及以
      電話騷擾近1小時半等情，均非事實。上訴人雖曾去電被
      上訴人，然係為得知丙○○行蹤，並非故意騷擾被上訴人
      。
    5.訴外人唐華珍（應係唐超群之誤，詳後述）曾為上訴人公
      司幫忙採購貨品，但非為上訴人公司員工，且大陸深圳市
      元鑌科技有限公司（下稱元鑌公司）為唐華珍與他人共同
      出資設立，並非上訴人公司之子公司。又被上訴人所提出
      之ＭＳＮ紀錄乃屬私文書，可從電腦自行修改，難認為真
      正，上訴人並無被上訴人所述之外遇行為。
  (三)、原審判決駁回上訴人之訴，自有未合。爰提起上訴，上訴
      聲明如上述所述。
  (四)、於本院補充陳稱：
    1.證人丙○○於原審證稱：「（法官問：媽媽有沒有主動撥
      爸爸的手機或電話給你和爸爸講話？）答：沒有。」、「
      （法官問：媽媽有沒有要你不要跟爸爸聯絡？）答：沒有
      。我忘記了爸爸的電話。」、「（法官問：家裡有沒有爸
      爸的電話？）答：家裡並沒有爸爸的電話。」、「（法官
      問：媽媽有沒有跟你說過想唸爸爸或希望爸爸回來一起住
      ？）答：都沒有。」、「（法官問：媽媽有沒有說過要回
      去跟爸爸一起住？）答：也沒有。」等情（見原審卷148
      、149頁），足證被上訴人不僅對上訴人無感情，且不主
      動讓丙○○與上訴人連絡，兩造夫妻已無情份。
    2.上訴人並未於95年1月25日在被上訴人台中市○村○路住
      處門外噴漆等情事，證人廖青山係被上訴人之父，證詞不
      客觀公正，又丙○○年紀小，易受被上訴人誘導，所述內
      容不實。
    3.被上訴人所住臺中市○區○村○路26號5樓房屋係上訴人
      向訴外人建厚電子公司所領資遣費600,000至700,000元所
      支付。
    4.被上訴人一直拒絕透露丙○○所就讀學校，直至鈞院98年
      5月13日準備程序時，被上訴人始告知丙○○就讀南投縣
      名間鄉弘明小學，故上訴人及其家人已多年無法與丙○○
      連絡會面。
    5.原審卷80頁照片上之女子係訴外人唐華珍。
    6.原審卷第186頁財團法人海峽交流基金會98年4月10日海廉
     （法）字第0980014628號函暨附件所稱上訴人與大陸四川
      省蓬安縣女子唐超群（唐華珍之堂姐）育有一子年一歲多
      ，並非事實。上訴人在96年3月15日於大陸廣東省深圳市
      確與年約30歲的女性訴外人（並非唐華珍或唐超群，姓名
      不願公布）生有一子，是非婚生子，因上訴人與被上訴人
      一直沒有生小孩，所以才會與該女子生子，該女子住在廣
      東省深圳市、茂名市，兩邊都住。至於該附件所載關於唐
      華珍的身分證是否遺失，被唐超群撿到而以唐華珍的名義
      與上訴人在一起，上訴人並不清楚。
乙、被上訴人（即原告）方面：未於言詞辯論期日到場，惟據其
    於本院準備程序中之陳述，及所提之書狀記載稱：
一、答辯聲明：
  (一)、上訴駁回。
  (二)、第二審訴訟費用由上訴人負擔。
二、陳述：
  (一)、上訴人主張依民法1052條第2項請求離婚云云，其所為主
      張顯與事實不符，玆分述如下：
    1.兩造婚後感情融洽，並於87年間信奉一貫道，上訴人更擔
      任幹部及志工（見原審卷72至75頁之87至90年間上訴人擔
      任發一崇德台中道場文書組事務長文書會議記錄之親寫筆
      跡），且兩造經常偕同至素食餐聽用餐（見原審卷76頁91
      年間被上訴人與上訴人家人聚餐照片），被上訴人並無強
      迫上訴人茹素（見原審卷77頁上訴人多年來參與佛堂活動
      照片）。此外，被上訴人雖長期茹素但未拒絕與上訴人家
      人一同用餐。
    2.上訴人於90年間創業，並至大陸地區設立公司，其後經常
      前往大陸地區居住。於94年6月間，突有大陸籍女子唐華
      珍（應係唐超群之誤）主動傳輸其與上訴人之親密照片予
      被上訴人（見原審卷80頁照片），被上訴人方知上訴人發
      生外遇（見原審卷78、79頁、81至92頁之匯款單、名片、
      ＭＳＮ紀錄，及置於原審證物袋之ＭＳＮ光碟），被上訴
      人曾為此規勸上訴人，希望上訴人迷途知返，然成效不彰
      。又上訴人於大陸地區設立公司，乃由唐華珍（應係唐超
      群之誤）出任負責人，並由唐華珍（應係唐超群之誤）掌
      握經濟大權。因上訴人於深夜時分需接聽唐華珍（應係唐
      超群之誤）之電話，上訴人為避免被上訴人聽聞，遂於同
      （94）年6月間，逕攜丙○○改住台中市○○○路婆家，
      兩造分居之狀態實因上訴人所造成，並非被上訴人所願。
    3.被上訴人本於上訴人之公司任職，惟於95年1月間，上訴
      人突以公司虧損為由解雇被上訴人，並積欠被上訴人工資
      及資遣費。又於95年1月間，因被上訴人未於星期日晚間
      將丙○○送至婆家，上訴人即以電話辱罵、騷擾被上訴人
      ，並至被上訴人住所臺中市○區○村○路26號5樓噴漆、
      毀損大門及剪斷電話線，被上訴人乃向原審聲請核發保護
      令（原審95年度家護字第338號通常保護令），且上訴人
      自95年起即不願給付家庭生活費用及丙○○扶養費。
    4.被上訴人並未阻止上訴人探視丙○○，亦未蓄意不遵守法
      令規定，惟上訴人經營之勤福行有限公司解僱被上訴人，
      積欠被上訴人薪資，並上訴人不肯給付扶養費用，被上訴
      人乃於96年12月28日以存證信函向上訴人催討薪資及扶養
      費用（見原審卷119、120頁之台中南和路郵局第482、483
      號存證信函），故被上訴人需獨立承擔家中支出，假日尚
      需工作，實無時間、能力依臺中市政府所指定之時間讓丙
      ○○與上訴人會面探視。另被上訴人並未拒絕與上訴人連
      絡通訊，實係上訴人不願接聽。
    5.民法第1052條第2項所謂有難以維持婚姻之重大事由者，
      必須是構成離婚之重大事由有可歸責於夫妻之一方，始得
      由無責任之他方請求離婚，上訴人依此規定請求離婚，必
      須其對於離婚之重大事由不可歸責，且該事由可歸責於被
      上訴人始可，惟上訴人違背婚姻忠誠義務在先，其後又遺
      棄被上訴人母子，更對被上訴人實施家暴行為，兩造婚姻
      發生破綻，可歸責於上訴人，上訴人自不得執前開法條為
      據請求離婚。
  (二)、原審判決駁回上訴人之訴，並無不合。上訴人之上訴並無
      理由。爰答辯聲明如上述。
  (三)、於本院補充辯稱：
    1.上訴人為規避多年對被上訴人母子遺棄之過失責任，而故
      意指摘被上訴人藏匿丙○○行蹤、不與其居住行房、更換
      門鎖、帶走公司印鑑、指示丙○○證述、拒絕與上訴人連
      絡、台中市○村○路26號5樓是空屋等，均屬子虛烏有。
    2.上訴人目前仍與大陸籍女子唐華珍通姦中，有被上訴人於
      98年6月17日鈞院準備程序中提出之磁碟片內有上訴人與
      唐華珍（應係唐超群之誤）親密照片可證（置於本院卷37
      頁之證物袋內，按該照片與被上訴人於原審卷提出之原審
      卷80頁之照片係同一張照片），及西元2009年4月8日大陸
      海協會函證明「四川省蓬安縣唐姓女子離婚後與名為甲○
      ○的男子交往，且生有一子年一歲多，今年農曆春節唐姓
      女子與甲○○攜其子返回老家，正月初八離開蓬安縣」（
      見原審卷187頁），此為上訴人拒絕與被上訴人同居而離
      家出走，並對被上訴人實施家庭暴力形成兩造分居之理由
      。
丙、不爭執事項：
一、兩造於80年11月11日結婚，並於89年7月13日領有養子丙○
    ○一人（89年4月16日生，原名王柏皓，89年10月9日由吳柏
    皓改名為丙○○）（以上見原審卷7、8頁戶籍謄本）。
二、被上訴人曾向臺中地方法院聲請核發通常保護令，經臺中地
    方法院於95年8月2日准予核發95年度家護字第338號通常保
    護令確定在案（見本院卷54至57頁上開通常保護令，並經本
    院調取該卷核閱無訛）。
三、從95年1月起迄今兩造就無性生活。
四、從95年元月迄今，上訴人未與丙○○見面。
丁、爭執事項：
    上訴人依民法第1052條第2項訴請兩造離婚有無理由？
戊、本院判斷：
一、按婚姻係以夫妻之共同生活為目的，配偶應互信互賴、相互
    協力，以保持共同生活之圓滿、安全及幸福，因而夫妻應相
    互尊重以增進情感和諧及誠摯之相處，此為維持婚姻之基礎
    ，若此基礎不復存在，致夫妻無法共同生活，無復合之可能
    者，即應認有難以維持婚姻之重大事由存在。但其事由應由
    夫妻一方負責者，僅他方得請求離婚，是其所採者為消極破
    綻主義精神，而非積極破綻主義。關於是否為難以維持婚姻
    之重大事由，其判斷標準為婚姻是否已生破綻而無回復之希
    望。至民法第1052條第2項但書規定：「難以維持婚姻之重
    大事由應由夫妻之一方負責者，僅他方得請求離婚」，並非
    規範於夫妻雙方均可歸責時，禁止任何有責一方以婚姻無可
    維持之重大事由，提起離婚之訴。然亦非肯認單獨之有責配
    偶之離婚請求，否則無異承認恣意離婚，破壞婚姻秩序，且
    有背於道義，尤其違反自己清白（clean hands）之法理，
    有欠公允，同時亦與國民之法感情及倫理觀念不合。亦即一
    旦婚姻有違婚姻之目的，達破裂難以維持者，雙方縱均無過
    失或均有過失，亦均得請求離婚。惟如足以構成離婚原因之
    重大事由，應由夫妻之一方負責者，僅他方得請求離婚；倘
    若該重大事由，係夫妻間共同可歸責之過失行為所造成，夫
    妻雙方均須負責時，則應衡量比較雙方之有責程度，而許責
    任較輕之一方向應負主要責任之他方請求離婚，以符合公平
    ；如雙方之有責程度相同，則雙方均得請求離婚，因而採消
    極（相對）破綻主義（參照最高法院88年台上字第1515號、
    89年台上字第2316號、90年台上字第1965號、91年台上字第
    2023號判決意旨、89年11月臺灣高等法院法律座談會）。又
    婚姻是否已生破綻而無回復之希望，應斟酌破壞夫妻共同生
    活之具體情事，是否客觀上達於動搖夫妻之共同生活，而喪
    失維持婚姻之意欲為斷。換言之，在當事人所主張難以維持
    婚姻之事實，在客觀上是否已達於倘處於同一境況，任何人
    均將喪失維持婚姻意欲之程度以決之。
二、經查：
  (一)、上訴人主張：「被上訴人於87年間開始信仰一貫道，並發
      願茹素，不願與上訴人及上訴人家人共食葷食，更拒絕與
      上訴人發生性行為，兩造空有夫妻之名，而無夫妻之實，
      感情漸行漸遠。且兩造自94年6月間即分居兩地，迄今已
      逾三年，已無實質上婚姻生活，兩造婚姻基礎出現破綻，
      已屬有難以維持共同生活之重大事由，且可歸責於被上訴
      人」云云；惟被上訴人則以：「其並未因宗教信仰而冷落
      上訴人，兩造分居係因上訴人與大陸籍四川省女子唐華珍
      發生外遇、且與四川省蓬安縣已離婚之唐姓女子生有一子
      年一歲多，其逕自搬離共同住所臺中市○區○村○路26號
      5樓，及上訴人屢對被上訴人實施家暴行為」等語置辯。
      質言之，上訴人據以主張兩造分居已逾三年，導致婚姻關
      係出現重大破綻，無法繼續共同生活且難以維持等情而訴
      請離婚，惟按吾國民法就裁判離婚之原因固不以所謂破綻
      主義為原則，但仍就難以維持婚姻關係之重大事由賦予「
      無責之一方」請求離婚之權。故本件上訴人雖主張兩造間
      分居數年，形同陌路，且其相互間，早已不加聞問對方生
      活情況，應認兩造間存有難以維持婚姻之重大事由，惟揆
      諸上開說明，尚需審酌上訴人依民法第1052條第2項但書
      規定，主張難以維持婚姻之重大事由，應由被上訴人一方
      負責；或上訴人屬責任較輕之一方，始得向責任較重之被
      上訴人請求離婚。是上訴人自應證明其屬「無責之一方」
      ，或為「有責程度屬較輕之一方」。
  (二)、查上訴人固主張被上訴人於87年間開始信仰一貫道，發願
      茹素，不願與上訴人及上訴人家人共食葷食，更拒絕與上
      訴人發生性行為，致兩造空有夫妻之名，而無夫妻之實，
      感情漸行漸遠云云。然為被上訴人所堅詞否認，並以前詞
      辯解，且提出上訴人擔任幹部及志工（見原審卷72至75頁
      之87至90年間上訴人擔任發一崇德台中道場文書組事務長
      文書會議記錄之親寫筆跡），被上訴人並無強迫上訴人茹
      素（見原審卷77頁上訴人多年來參與佛堂活動照片）等資
      料為證。復經證人張蓓茂於原審到庭證稱：「我是兩造的
      朋友，（法官問：兩造感情如何？）答：我認識兩造，大
      概在88、89年間就認識他們，一直到91年間，我跟被告是
      社教組，原告是文書組，我認識他們的時候他就是文書組
      ，他擔任多久我不清楚，當時他們夫妻感情很好，他們當
      時還會帶自己的小孩來……我們一貫道不會強迫別人要不
      要吃素，在我認識他們的時候，原告跟我交談時，從來沒
      有提過被告強迫他吃素的事情」等語（見原審卷30、31頁
      之原審97年11月11日言詞辯論筆錄）。是依上開證人張蓓
      茂證詞，被上訴人縱有宗教信仰及茹素，亦未因此影響兩
      造感情。此外，上訴人陳稱證人張蓓茂所述偏頗，不足採
      信云云；惟按證人為不可代替之證據方法，如果確係在場
      聞見待證事實，而其證述又非虛偽者，縱令證人與當事人
      有親屬、親戚其他利害關係，其證言亦非不可採信（參照
      最高法院53年台上字第2673號判例）。且按諸婚姻關係有
      其私密之特性，常為外人無法以感官察知之情況下為之，
      僅有營共同生活之家屬，或因關係密切、契合之友人，較
      外人能以其感官察知。徵諸證人張蓓茂係兩造之教友，與
      上訴人家庭往來數年，就兩造間日常生活相處上之衝突及
      爭執情形所為證詞，無從以其他證據方法代替，是證人張
      蓓茂既於原審審理中未拒絕陳述，證人出於自由意志，就
      其所見聞事實，據以陳述之證言，自有證據能力。且觀之
      證人張蓓茂亦曾與兩造在同一宗教擔任教務組員工作，故
      其所為證詞應堪採信。上訴人抗辯證人張蓓茂所述亦非實
      在云云，然未能就證人之證詞有何偏頗之處，舉證以實其
      說，自難資為有利上訴人之認定。本件被上訴人縱若有宗
      教之虔誠信仰，然並未因其宗教信仰，而影響對婚姻之經
      營，應認上訴人主張被上訴人我行我素之作風及走火入魔
      之宗教觀念，已令上訴人難以與其共同生活，對此婚姻亦
      不再抱有任何期待，兩造感情既已破裂，難以維持婚姻關
      係云云，委無可採。
  (三)、又查，上訴人主張其為得知丙○○行蹤，曾多次去電被上
      訴人，並未對被上訴人有家暴行為云云。惟被上訴人抗辯
      上訴人自90年間起，多次對被上訴人實施肢體及言語暴力
      ，並於95年1月23、24日以電話騷擾被上訴人，並於同月2
      5日至被上訴人住所臺中市○區○村○路26號5樓外，不斷
      按電鈴，且在大門噴漆及剪斷電話線，嗣經原審核發95年
      度家護字第338號通常保護令等事實，業據原審及本院依
      職權調取上開通常保護令卷宗核閱屬實，並有上開通常保
      護令附於本院卷54至57頁可稽。且經證人即兩造養子丙○
      ○於原審到庭證稱：「（法官問：爸爸和媽媽相處的情形
      ？）答：不好，爸爸會摔東西，他發脾氣，爸爸跟媽媽吵
      架，我看過爸爸摔東西只有一次，他們吵架時會把我關在
      房間不讓我看到，但是我在房間還是聽的到，都是爸爸比
      較大聲。有一次媽媽替我泡牛奶時爸爸摔飲水機造成媽媽
      燙傷，我並不曉得原因，他們在吵架過程中我感覺爸爸比
      較強，因為他聲音比較大，總共有三次爸爸摔東西，爸爸
      也會動手打媽媽，我沒有親眼看到，是媽媽跟我說的，沒
      有看到媽媽流血，但是媽媽哭了。」、「（法官問：對於
      95年度家護第338號卷宗第26、27頁照片，有何意見？）
      答：確實是爸爸噴漆的，我是在門縫看到是爸爸在那邊噴
      的，爸爸大概呆了20幾分鐘，我不知道他來美村南路有幾
      次，但我知道的就是噴漆的這一次。」、「（法官問：（
      媽媽有沒有不理爸爸？）答：沒有。爸爸對媽媽不好，因
      為爸爸每次都很兇，縱使媽媽坐在那邊沒有講話，他也是
      很兇」等語（見原審卷144、145頁筆錄）。上訴人雖否認
      曾對被上訴人實施家暴行為，並辯稱因被上訴人隱匿丙○
      ○，其為知悉丙○○行蹤始去電詢問被上訴人云云，然查
      上訴人於95年1月21日至同月25日，致電被上訴人之次數
      高達179通，此有上訴人通聯紀錄附於原審95年度家護字
      第338號卷宗可稽，顯見上訴人並非單純詢問被上訴人有
      關丙○○之行蹤，上訴人所言不足採信。另觀上開證人所
      述，上訴人於兩造婚姻中乃較強勢之一方，並動輒以非理
      性方式表達或宣洩心中不滿情緒，則被上訴人屢遭上訴人
      實施不法侵害，足堪認定。姑且不論被上訴人是否拒絕或
      阻止上訴人與丙○○見面，而上訴人前揭至被上訴人美村
      南路住處噴漆行為，顯有礙於他方配偶之人格尊嚴與人身
      安全（含肉體與精神上之痛苦），並損及夫妻繼續共同生
      活之目的，對兩造婚姻生活實為最大之傷害。故被上訴人
      辯稱未受上訴人尊重並誠摰相待之事實，尚屬可採。故被
      上訴人遭受上訴人不法侵害，對被上訴人人格尊嚴無疑造
      成嚴重打擊，且令被上訴人精神上感到極度不安，被上訴
      人豈能免於恐懼及驚慌，進而營運共同之生活關係，被上
      訴人處於該情境下，一段時間內，不願面對或躲避上訴人
      ，從95年元月迄今，未讓上訴人與丙○○見面，且未告知
      丙○○行蹤，而於98年5月13日準備程序時，被上訴人始
      告知丙○○就讀南投縣名間鄉弘明小學等情，尚屬人情之
      常。現所應審究者，厥為被上訴人自上開保護令事件後，
      有無拒絕履行同居義務之主觀情事，被上訴人是否主觀上
      確有不願經營婚姻之意識？查依證人丙○○於原審上述證
      詞觀之，及就雙方共同生活之全盤情況而觀察，難認被上
      訴人執此長期拒絕履行同居，且被上訴人屢次於原審及本
      院審理中表明願守候上訴人，期待上訴人結束婚外情後，
      回頭返家團圓。雖被上訴人未積極嚐試與上訴人協商，而
      一概採取逃避態度回應，固非恰當，惟若上訴人誠摯地希
      望與被上訴人白首偕老，被上訴人更應勉力為之。然上訴
      人始終片面地認為被上訴人以其宗教信仰為藉口，而上開
      保護令事件，對兩造已僵化之婚姻關係更是雪上加霜，適
      得其反。
  (四)、上訴人復主張被上訴人不願同至父母家居住，並於94年9
      月間更換美村南路住處之門鎖，致上訴人無從進入，兩造
      因而分居多年云云。姑不論被上訴人逕行更換門鎖，且未
      給予上訴人鑰匙之行為是否妥當，然上訴人動輒以不理性
      行為相待，誠有礙於他方配偶之人格尊嚴與人身安全（含
      肉體與精神上之痛苦），並損及夫妻繼續共同生活之目的
      ，對兩造婚姻生活實為最大之傷害。故被上訴人主張未受
      上訴人尊重並誠摰相待之事實，亦為可採。是以，被上訴
      人遭受上訴人不法侵害，對被上訴人人格尊嚴無疑造成嚴
      重打擊，且令被上訴人精神上感到極度不安，被上訴人豈
      能免於恐懼及驚慌，進而營運共同之生活關係？則被上訴
      人處於該情境下，藉更換門鎖阻擋上訴人進入，亦屬人情
      之常。按當時被上訴人在家暴陰影中，對上訴人仍心存恐
      懼，況且徵之證人丙○○上開證詞，上訴人動輒不假辭色
      惡言相向，夫妻相處有如冰炭，縱若被上訴人客觀上未履
      行同居乙情屬實，然按之前情，被上訴人其精神上及身體
      上受虐待，致人格受嚴重損害，有暫時分居必要，且上訴
      人行為足以致使被上訴人心生畏懼致不敢同居，被上訴人
      不與之同居，即不得謂非無不能同居之正當理由。再者，
      一般人雖對於暴力之恐懼心，將隨時間之久遠，而逐漸消
      彌。是上訴人先前行為已令被上訴人感到恐懼，然上訴人
      卻未能檢討己身作為，以積極行為挽回被上訴人信任及此
      段婚姻，復連續於95年1月23、24、25日3天，以電話騷擾
      被上訴人，並至被上訴人住所外，不斷按電鈴，且在大門
      噴漆及剪斷電話線，無疑加深彼此之隔閡，更難期待被上
      訴人再與上訴人共同生活，縱兩造婚姻因此發生破綻，亦
      難認被上訴人之可歸責性大於上訴人。
  (五)、上訴人主張其於通常保護令期間屆滿後（原審於95年8月2
      日核發之通常保護令期間為10月），曾多次致電被上訴人
      ，惟被上訴人並未接聽電話，亦未回電，且上訴人搬離美
      村南路住處，復不告知真正住所，兩造婚姻發生破綻乃可
      歸責被上訴人。被上訴人則稱其未接獲上訴人來電，亦未
      搬離美村南路住所，其今年多次電聯上訴人，上訴人皆未
      回應等語。然查兩造均未舉證以實其說。惟經證人丙○○
      於原審到庭證稱：「（法官問：以前住一起時爸爸會不會
      經常不回家？）答：爸爸在大陸，他從大陸回來也不會來
      看我們，都是到阿公阿嬤家，也不會打電話給我們。我住
      美村南路，爸爸會回來，但不會進來，他會來破壞東西，
      因為我有看到。」、「（法官問：今年過年《國曆和農曆
      年》爸爸有無主動看你或跟你連絡？）答：都沒有。」、
      「（法官問：去年過年爸爸有沒有找你？）答：也沒有，
      我已經好幾年沒有收過爸爸的紅包了，爸爸也沒有託人交
      給我壓歲錢。」、「（法官問：媽媽有沒有主動撥爸爸的
      手機或電話給你和爸爸講話？）沒有。」、「（法官問：
      媽媽有沒有要你不要跟爸爸聯絡？）答：沒有。我忘記了
      爸爸的電話。」、「（法官問：家裡有沒有爸爸的電話？
      ）答：家裡並沒有爸爸的電話。」、「（法官問：媽媽有
      沒有跟你說過想念爸爸或希望爸爸回來一起住？）答：都
      沒有。」、「（法官問：媽媽有沒有說過要回去跟爸爸一
      起住？）也沒有。」等語（見原審卷145、147、148頁同
      上筆錄）。故兩造自95年1月起分居而無性生活迄今，縱
      因被上訴人未以消極行為對待兩造婚姻，而難認被上訴人
      就兩造婚姻發生破綻完全無過失，惟上訴人未以積極行為
      就兩造之婚姻關係尋求解決之道，亦難認上訴人非無過失
      之一方，復斟酌兩造對婚姻產生破綻而難以維持之態度，
      及兩造間相處之情形，亦無法證明被上訴人應負較重之責
      ，是如准予僅憑其主觀意圖即欲結束兩造婚姻關係之上訴
      人請求離婚，則對於被上訴人並不公平。
  (六)、又上訴人雖以上開情形主張兩造分居以致感情破裂，惟被
      上訴人抗辯上訴人與大陸四川省籍女子唐華珍（應係唐超
      群之誤）發生外遇行為，並提出唐華珍（應係唐超群之誤
      ）主動傳輸予被上訴人之其與上訴人之親密照片〈見原審
      卷80頁照片、及98年6月17日本院準備程序中提出置於本
      院卷37頁之證物袋內之磁碟片內有上訴人與唐華珍（應係
      唐超群之誤）同一張親密照片〉，原審卷78、79頁、81至
      92頁之匯款單、名片、ＭＳＮ紀錄，及置於原審證物袋之
      ＭＳＮ光碟），及98年6月17日鈞院準備程序中提出之磁
      碟片內有上訴人與唐華珍（應係唐超群之誤）親密照片（
      置於本院卷37頁之證物袋內）為證，且經證人丙○○於原
      審到庭證稱：「（法官問：為何知道此女子是爸爸外遇的
      對象？）答：爸爸那時有跟我講他喜歡她，爸爸也有說他
      在大陸跟她住一起，沒有跟我說他們住多久。」、「（法
      官問：媽媽先跟你說有外遇，還是爸爸先跟你說有外遇，
      何者先發生？）答：是爸爸先跟我講的，之後媽媽才跟我
      講。我只看過爸爸跟那個女生用電腦聊天一次，爸爸跟我
      提過這個女生有五、六次」等語（見原審卷144頁之原審
      98年2月3日言詞辯論筆錄）。上訴人則否認與唐華珍發生
      外遇行為，辯稱係被上訴人自行想像，並稱上開ＭＳＮ紀
      錄乃私文書並無公信力，而匯款單及名片亦無法證明上訴
      人發生外遇，至丙○○之陳述易受被告影響，不足採信云
      云。然證人為不可代替之證據方法，如果確係在場聞見待
      證事實，而其證述又非虛偽者，縱令證人與當事人有親屬
      、親戚或其他利害關係，其證言亦非不可採信，最高法院
      53年台上字第2673號判例可資參照。且徵之婚姻及家庭生
      活有其私密之特性，常為外人無法以感官察知之情況下為
      之，僅有營共同生活之家屬，因關係密切、契合，較外人
      能以其感官察知。而證人丙○○為兩造之子女，誼屬至親
      ，復與兩造共同生活，苟非有此事實，衡情應不致於杜撰
      被上訴人所述前揭事實，亦無維護對造之必要。況證人丙
      ○○既未於原審審理中拒絕陳述，其出於自由意志，就所
      見所聞事實據以陳述之證言自有證據能力，故證人丙○○
      所為之證言應堪可採。再者，過去許多女性將婚姻奉為人
      生唯一的依歸，對另一伴的要求大多只是有責任感、賺錢
      養家，即使婚姻情況對她完全不利，婚姻也已千瘡百孔，
      不值得挽回，但許多婦女還是要百般委屈隱忍，極盡能事
      ，維持一個有名無實的婚姻空殼。然隨著時代之演變，女
      性獨立、自覺，逐漸期待另一伴有更多心靈的親密契合，
      能相互扶持、互相協力，共同保持生活之圓滿及幸福。衡
      情被上訴人當無任意虛構上訴人婚外情之理，況且先生與
      她人通姦或有不正常之性行為，既足毀損個人、家庭或家
      族名聲，且在我國社會常情及社會道德觀念，自為人所共
      棄，恥與相近，乃屬不名譽之事，觀之一般常情，苟無此
      事實斷無自損家人名聲之必要。
  (七)、惟查：關於上訴人究與大陸四川省蓬安縣居民唐華珍或唐
      華珍之堂姐唐超群外遇，甚至上訴人與大陸何女子育有一
      子年一歲多？茲分述如下：
    1.按在大陸地區製作之文書，經行政院設立或指定之機構或
      委託之民間團體驗證者，推定為真正。臺灣地區與大陸地
      區人民關係條例第7條定有明文。
    2.查西元2009年4月8日大陸海協會函我國行政院指定之財團
      法人海峽交流基金會稱：「據四川省有關方面查告，該省
      蓬安縣居民唐華珍從未在深圳務工，從不上網、不會網上
      對話，不認識（上訴人）甲○○及（被上訴人）唐華珍（
      誤載為唐淑珍）等。據唐華珍講，約在2000年左右，她從
      外地務工回家時，不慎在這縣下火車時丟身分證。當地村
      民稱唐華珍娘家同村堂姐唐超群在『深圳』務工，其離婚
      後與名為甲○○的男子交往，且生有一子一歲多，今年春
      節唐超群與甲○○攜其子返回老家，正月初八離開蓬安縣
      」（見原審卷187、188頁）等語。又依財團法人海峽交流
      基金會98年4月10日海廉（法）字第0980014628號函原審
      法院稱：「經洽據大陸海峽兩岸關係協會98年4月8日函復
      略以：據四川省有關方面查告，該省蓬安縣居民唐華珍從
      未在深圳務工，從不上網、不會網上對話，不認識（上訴
      人）甲○○及（被上訴人）唐華珍（誤載為唐淑珍）等語
      （見原審卷186頁）。揆諸上開說明，西元2009年4月8日
      大陸海協會函內容既經我國行政院指定之財團法人海峽交
      流基金會驗證，即推定為真正。雖上訴人於本院言詞辯論
      時陳稱：「原審卷80頁照片之女子係唐華珍，唐華珍係其
      公司員工，大陸海峽兩岸關係協會98年4月8日函所載關於
      唐華珍的身分證是否遺失，被唐超群撿到而以唐華珍的名
      義與上訴人在一起，上訴人並不清楚」云云，惟上訴人於
      本院亦稱：上訴人在96年3月15日於大陸廣東省『深圳市
      』確與年約30歲的女性訴外人生有一子（見本院卷65頁反
      面）；且依上述西元2009年4月8日大陸海協會函所載：「
      據唐華珍講，約在2000年左右，她從外地務工回家時，不
      慎在這縣下火車時丟身分證。當地村民稱唐華珍娘家同村
      堂姐唐超群在『深圳』務工，其離婚後與名為甲○○的男
      子交往，且生有一子一歲多，今年春節唐超群與甲○○攜
      其子返回老家，正月初八離開蓬安縣」，此外，上訴人復
      未舉證推翻上述查西元2009年4月8日大陸海協會函內容推
      定之事實，足徵原與上訴人交往並育有一子之大陸員工應
      係唐華珍娘家同村之堂姐唐超群，而非唐華珍，僅係唐華
      珍從外地務工回家時，不慎在蓬安縣下火車時丟身分證，
      被唐華珍之堂姐唐超群檢到唐華珍身分證，唐超群冒用唐
      華珍身分證在『深圳』務工時，與上訴人交往並育有一子
      年一歲多。至於上訴人陳稱：「上訴人在96年3月15日於
      大陸廣東省深圳市確與年約30歲的女性訴外人所生非婚生
      子，並非唐超群，姓名不願公布」云云，核係恐被上訴人
      知道上訴人與唐超群交往並生子，被上訴人進而對上訴人
      為民刑訴追，因而所為混淆之詞。另被上訴人因不知上述
      唐超群冒用唐華珍身分證之情事，故一直誤認與上訴人交
      往並育有一子年一歲多之女子係唐華珍，一併明。查上
      訴人與被上訴人以外之女子交往並生子，確已違反對夫妻
      忠誠之義務，被上訴人辯稱此為上訴人拒絕與被上訴人同
      居而離家出走之理由等語，核屬可採。
  (八)、查兩造分居三年有餘，雖不符婚姻共同生活之本質，亦足
      使兩造之婚姻出現破綻難以維持，然兩造係因上訴人實施
      家暴，及上訴人與四川省蓬安縣女子唐超群外遇並育有一
      子年一歲多，確已違反對夫妻忠誠之義務，兩造因而分居
      ，已如前述。是兩造長期分居難以維持婚姻之狀態，被上
      訴人並非應負主要責任。況且本件被上訴人仍明確表示欲
      與上訴人共同生活。且如上述，上訴人對長期分居難以維
      持婚姻之狀態，要非無責，而審酌兩造相處情形，並無法
      證明被上訴人應負較重之責。綜上所述，本件上訴人主張
      兩造間婚姻已生破綻，而顯無回復之希望，否則勉強維持
      婚姻之形式，反而會對雙方各自追求幸福生活之機會造成
      不必要之限制，認兩造個性不合，已無夫妻之情，據此提
      出離婚之請求。惟揆之上開說明，上訴人既無法證明其『
      無責』，或僅係『責任較輕之一方』，是上訴人自不得逕
      以自己主觀意思，認兩造感情已無法回復，得依民法1052
      條第2項規定訴請離婚。其請求離婚，為無理由，應予駁
      回。原審判決駁回其訴，而為上訴人敗訴之判決，並無不
      合。上訴意旨仍執前詞指摘原判決不當，聲明廢棄改判，
      非有理由，應予駁回。
己、本件事證已臻明確，兩造其餘之攻擊及防禦方法，並不影響
    本件訴訟之結果，毋庸審酌之，並此明。
庚、據上論結，本件上訴人之訴為無理由，依民事訴訟法第449
    條第1項、第463條、第385條第1項前段、第78條，判決如主
    文。
中    華    民    國    98    年    8     月    26    日
                民事第一庭    審判長法  官  吳火川
                                    法  官  饒鴻鵬
                                    法  官  胡景彬
以上正本係照原本作成。
上訴人得上訴。
如對本判決上訴，須於收受判決送達後20日內向本院提出上訴書
狀，其未表明上訴理由者，應於提出上訴後20日內向本院提出上
訴理由書（須按他造人數附具繕本）。
上訴時應提出委任律師為訴訟代理人之委任狀。具有民事訴訟法
第466條之1第1項但書或第2項之情形為訴訟代理人者，另應附具
律師及格證書及釋明委任人與受任人有該條項所定關係之釋明文
書影本。
                                    書記官  劉建智
中    華    民    國    98    年    8     月    27    日
                                                      Ｍ


司法院資訊處製作；財團法人民間司法改革基金會備份。
